【裁判字號】    95,台上,462
【裁判日期】    950316
【裁判案由】    確認本票債權不存在
【裁判全文】
最高法院民事判決              九十五年度台上字第四六二號
    上  訴  人  甲○○
    訴訟代理人  徐景星律師
    被 上訴 人  乙○○
                丙○○
    共      同
    訴訟代理人  李晉安律師
上列當事人間請求確認本票債權不存在事件，上訴人對於中華民
國九十三年十月六日台灣高等法院第二審更審判決（九十三年度
重上更(一)字第八三號），提起上訴，本院判決如下：
    主  文
原判決廢棄，發回台灣高等法院。
    理  由
本件被上訴人主張：伊等於民國八十八年二月間因欲向上訴人借
款新台幣（下同）六百萬元至八百萬元，乃共同簽發如原判決附
表（下稱附表）一所示本票九張（下稱系爭本票）交付上訴人，
約定如伊等需要用錢，上訴人應將借款匯至丙○○帳戶，以匯款
日起算利息。上訴人就附表一編號１至５、８所示本票，並未交
付借款，編號６、７所示本票，係預定支付利息之用，因上訴人
未交付借款，無利息可言；至編號９所示本票，上訴人固曾於八
十八年五月五日匯款二百萬元與丙○○，惟業經伊清償，兩造就
系爭本票並無債權存在，上訴人竟持系爭本票聲請法院裁定准予
強制執行，並以之為執行名義，聲請第一審法院以八十八年度執
字第六０三六號強制執行事件（下稱系爭執行）對伊等為強制執
行，故有提起確認之訴及債務人異議之訴之必要等情。求為：(一)
確認上訴人就系爭本票債權關係不存在。(二)系爭執行程序應予撤
銷之判決（第一審判決確認上訴人就附表一編號１至８所示之本
票債權不存在，並命上訴人就超過四十五萬元本息部分，不許依
系爭執行程序對被上訴人強制執行，而駁回被上訴人其餘之訴。
被上訴人就其敗訴部分，並未聲明不服）。
上訴人則以：丙○○於八十四年六月一日向伊借款七十萬元，嗣
於八十六年五月五日起陸續向伊借款，伊以匯款及現金交付方式
共貸與丙○○一千零五十三萬元。丙○○因未能清償，乃於八十
八年七月間與伊結算，由被上訴人共同簽發含系爭本票在內之本
票十一紙交付伊以清償上開借款，惟未記載發票日期，復於同年
九月十日補正，伊持以聲請裁定准許強制執行，並無不當。至被
上訴人於八十八年八月十三日及八十八年九月二十八日給付伊一
百五十五萬元，係支付借款部分利息，並非清償附表一編號９所
示本票之借款等語，資為抗辯。
原審維持第一審所為上訴人敗訴之判決，駁回其上訴，無非以：
上訴人所提出之匯款委託書，其上金額共計九百九十九萬八千四
百九十元，上訴人雖辯稱其餘五十三萬一千五百十元係現金交付
，惟為被上訴人所否認，上訴人未能就此舉證，已難認系爭本票
係兩造就以前之借款會算後所簽發；且兩造如確經會算，理應就
借款總額簽發一張本票或按各次借款金額分別簽發本票，按月或
按期清償，惟系爭本票多張到期日相同，或僅相距一日或二日，
附表一編號６、７本票之到期日，甚至記載八十八年每月二十日
、八十八年每月三十日，無從認定兩造係就清償日為約定。參以
上訴人就借款利息之數額，先稱：「約定按每三個月百分之五計
息，簽付系爭本票時，經被上訴人大約概算，為一百五十五萬元
上下」、「一百五十五萬元利息是由各筆借款金額，由各借款時
起，至簽發本票時所累計概略數額」等語。嗣則稱：「截至八十
八年六月二十七日止，依約定之利息計算為六十餘萬元」等語。
後再稱：「依匯款金額計算，被上訴人應支付之利息為二百四十
六萬七千一百二十元」等語。如兩造確經會算，上訴人豈會不知
會算後之利息數額，而為上開前後不符之陳述。再上訴人就附表
一編號４至８所示本票，係清償何筆借款，前後陳述亦有矛盾，
難認系爭本票係被上訴人為清償匯款單所載借款經兩造會算後所
簽發。又被上訴人八十九年三月二日通知上訴人參加債權人會議
函，並無有關系爭本票借款債務之記載，證人即被上訴人之債權
人樊碧霞證稱被上訴人於債權人會議堅決否認有以系爭本票借到
款項等語，而樊碧霞所發存證信函記載：「本人於八十九年三月
六日參與台端等之債權會議，就台端等所提示與上訴人之債權（
即指系爭本票）深感懷疑……」等語。自無從認被上訴人已於債
權人會議承認系爭本票債務之存在，上訴人執該存證信函辯稱系
爭本票債權存在等語，並不足採。被上訴人既係要再向上訴人借
款，有求於上訴人，應上訴人之要求補正系爭本票之發票日，係
屬正常，要難以此作為系爭本票債權確屬存在之證明。上訴人未
能證明附表一編號１至８所示本票，係被上訴人因向其所借如匯
款委託書所載之款項經兩造會算後所簽發，則被上訴人主張上訴
人就該等本票之債權不存在，應可採信。證人楊明雄、彭羽嘉所
證補填系爭本票發票日及上訴人與丙○○商談債權債務解決問題
，係事後兩造如何協商解決債務糾紛情事，並非證人親自經歷兩
造借款過程，或在場親歷兩造會算借款之人，尚難憑為系爭本票
係為清償系爭借款之直接證據。而上訴人聲請傳訊證人林保統，
以證明系爭本票係於八十八年九月間補填發票日之事實，核與系
爭本票是否為兩造會算歷年借款本息所簽發之待證事實無關，即
無傳訊必要。至匯款委託書所載之借款是否已清償，與系爭本票
無關，自無庸論究。再者，附表一編號９所示本票係被上訴人於
八十八年五月五日向上訴人借款二百萬元所簽發，為兩造所不爭
，被上訴人主張其已於八十八年八月十三日匯款三十五萬元，八
十九年（應為八十八年之誤）九月三日交付現金五十萬元，另簽
發一百二十萬元之支票交付上訴人兌領，合計二百零五萬元，其
中五萬元為利息，該筆借款業已清償云云；上訴人否認有收到現
金五十萬元。至其餘一百五十五萬元部分，上訴人雖辯稱係借款
一千零三十五萬元之利息等語，惟依上訴人所述被上訴人向其借
款十二次之日期並不相同，利息起算日亦不同，其於附表二計算
利息時，既未將前所支付之利息扣除，亦未說明被上訴人所清償
之利息，究係清償何筆借款之利息，上開抗辯，自不足採。則被
上訴人就附表一編號９所示本票金額，僅清償一百五十五萬元，
尚有四十五萬元尚未清償，上訴人就此部分之本票債權應仍存在
。綜上所述，被上訴人請求確認上訴人對於附表一編號１至８之
本票債權不存在，及依強制執行法第十四條第二項規定，提起債
務人異議之訴，請求就超過附表一編號９所示之本票債權四十五
萬元本息部分，撤銷系爭執行程序，洵屬正當，應予准許等詞，
為其判斷之基礎。
惟查上訴人抗辯被上訴人於八十四年至八十八年間陸續向伊借款
共一千零五十三萬元，伊均以匯款及現金方式交付，被上訴人因
無法清償，乃於八十八年七月間簽發系爭本票等語，並提出匯款
委託書十二件為證（見一審卷第二八至三五頁），被上訴人自承
八十八年二月前有向上訴人借到附表二編號２至所示匯款委託
書之金額（見一審卷第五一、五二頁），證人即代書彭羽嘉證稱
：「丙○○與甲○○於八十八年十月左右，相約到我辦公室，商
談債權債務解決問題……當時甲○○主張債權有一千多萬元，而
丙○○主張有九百四十七萬元」等語（見原審上字卷第一六０頁
），被上訴人復曾於八十九年三月二日以存證信函，通知包含上
訴人在內之債權人參加債權會議，內容均記載「本人積欠台端等
之債務多時，深表愧疚……並將賣得價金清償台端等……請於八
十九年三月六日十四時至……協商處理本人與台端等之債務事宜
」等語，被上訴人之債權人樊碧霞致被上訴人之存證信函上亦記
載：「本人於八十九年三月六日參與台端等（即被上訴人）之債
權會議，就台端等所提示與他債權人甲○○（即上訴人）之債權
……合計金額共九百四十七萬元……」等語（見一審卷第八一、
八二、八三頁）。果如被上訴人所稱，其向上訴人借貸之款項均
已清償，何須於八十八年十月間，相約到彭羽嘉代書之辦公室商
談債權債務解決問題？丙○○又何以爭執與上訴人間僅有九百四
十七萬元之債務？且被上訴人於致上訴人之前揭存證信函猶記載
「本人積欠台端等之債務多時，深表愧疚……」等語。則被上訴
人事後是否業已清償積欠上訴人之借款，未見原審加以詳查審認
，遽為上訴人不利之認定，尚嫌率斷。再上訴人抗辯伊於八十八
年九月十日持系爭本票由楊明雄協助欲聲請裁定准許強制執行，
送件時因系爭本票未載發票日，乃由第一審法院書記官林保統告
知應先補正發票日，上訴人乃持往被上訴人處補正之事實，已據
楊明雄證述屬實，且系爭本票之發票日，係事後補寫，亦據丙○
○自認在卷，並有系爭本票影本可證（同見一審卷第六一頁、原
審上字卷第一五九、三一六至三一九頁）。顯然系爭本票於八十
八年九月十日上訴人持往聲請裁定時，如尚未記載發票日，則其
所稱系爭本票係丙○○於八十八年七月間與伊結算，由被上訴人
共同簽發含系爭本票在內之本票十一紙交付伊以清償上開借款乙
節，似屬非虛。原法院就上訴人聲請傳訊之證人林保統未予傳訊
，遽認上訴人聲請傳訊證人林保統，以證明系爭本票係於八十八
年九月間補填發票日之事實，核與系爭本票是否為兩造會算歷年
借款本息所簽發之待證事實無關，即無傳訊必要。又謂附表二編
號一至十一（應係編號二至十二）之十一紙匯款委託書所載之借
款是否已清償，與系爭本票無涉，無一一論述必要，不無可議。
上訴論旨，指摘原判決不當，求予廢棄，非無理由。
據上論結，本件上訴為有理由。依民事訴訟法第四百七十七條第
一項、第四百七十八條第二項，判決如主文。
中    華    民    國  九十五  年    三    月   十六   日
                      最高法院民事第七庭
                          審判長法官  劉  延  村
                                法官  劉  福  來
                                法官  黃  秀  得
                                法官  吳  謀  焰
                                法官  李  寶  堂
      本件正本證明與原本無異
                                      書  記  官
中    華    民    國  九十五  年    三    月  二十九  日
                                                      Ｑ


司法院資訊處製作；財團法人民間司法改革基金會備份。
